臺灣高等法院刑事判決　　　　　　　　96年度上訴字第1003號
上　訴　人
即　被　告　甲○○
選任辯護人　紀鎮南律師
上列上訴人因偽造有價證券等案件，不服臺灣板橋地方法院95年
度訴字第2239號，中華民國96年1月9日第一審判決（起訴案號：
臺灣板橋地方法院檢察署95年度偵字第14120號），提起上訴，
本院判決如下：
    主  文
原判決撤銷。
甲○○連續犯偽造有價證券罪，處有期徒刑貳年。緩刑伍年。
如附表所示偽造之支票張，均沒收。
    事  實
一、甲○○與乙○○為男女朋友，密切交往多年，得以隨時進出
    乙○○位於臺北縣板橋市○○路○段11號20樓之1住處，並時
    常有金錢往來。甲○○需要支票使用，竟意圖為自己不法之
    所有，並基於概括之犯意，自民國94年8月間起，至同年9月
    間止，在乙○○上址住處，竊取乙○○於第一商業銀行埔墘
    分行（下稱第一銀行）開立第00000000000號帳號帳戶，申
    領之票據號碼分別為SA0000000、SA0000000、SA0000000、S
    A0000000、SA0000000、SA0000000、SA0000000、SA0000000
    、SA0000000、SA0000000、SA0000000空白支票11張。甲○
    ○竊得空白支票，即意圖供行使之用，並基於概括之犯意，
    未獲得乙○○同意，盜用乙○○之印章加蓋，填載金額、發
    票日等於空白支票上，偽以乙○○為發票人，偽造下列3張
    支票即有價證券，並持以行使：(一)甲○○於94年8月21日，
    在乙○○上址住處，盜用乙○○所有置放上址住處，不屬上
    開帳戶印鑑章之印章，加蓋於附表編號1所示空白支票發票
    人欄，並填寫附表編號1所示金額、發票日，而偽造支票1張
    。甲○○並於同日，前往程軍翰所經營位於臺北市○○路
    123號1樓「建台當舖」，典當手錶，借款新臺幣（下同）14
    萬元，並於支票上以自己名義背書後，交付程軍翰，用以屆
    期支付借款而行使。甲○○於94年9月21日，因支票屆期，
    為延期清償，並在上址「建台當舖」，先將支票票載日期改
    寫為「94年10月8日」，再將支票攜回乙○○上址住處，盜
    用乙○○同一印章，加蓋於改寫處，復持往前址「建台當舖
    」交付程軍翰而行使。(二)甲○○於94年9月10日，在乙○○
    上址住處，以同上方式，偽造附表編號2所示支票1張，並於
    同日，前往劉庭君所經營位於臺北縣板橋市○○路○段150號
    「台證當鋪」，以11萬元之價格，向劉庭君購買流當之電腦
    3 台，並於支票上以自己名義背書後，交付劉庭君，用以支
    付價款而行使。(三)甲○○於94年9月17日，在乙○○上址住
    處，以相同方式，偽造附表編號3所示支票1張，並於同日，
    前往謝佩融之夫所經營位於臺北市○○○路○段194號1樓「
    北信當舖」，典當手錶，借款9萬元，並於支票上以自己名
    義背書後，交付謝佩融，用以屆期支付借款而行使。
二、附表編號2所示支票於94年10月13日屆期，經劉庭君於同日
    提示。因第一銀行承辦人員發現支票發票人乙○○印鑑不符
    ，立即通知乙○○。經乙○○核對支票簿，發現上述空白支
    票11張連同存根係遭人撕去，乃於同日以「失竊」為由，一
    併辦理掛失止付。另附表編號1、3所示支票，則經程軍翰、
    謝佩融於94年10月17日分別提示。附表所示支票3張，先後
    經以「掛失空白票據」為由退票。甲○○於支票退票後，即
    自己或委請其妻，分別向程軍翰、劉庭君、謝佩融等人，支
    付現金，取回支票。
三、案經臺北縣政府警察局海山分局報請臺灣板橋地方法院檢察
    署檢察官偵查起訴。
    理  由
一、上訴人即被告甲○○於上揭時、地，竊取空白支票，及偽造
    支票並行使之事實，(一)上開第一銀行存戶乙○○支票存款印
    鑑卡、偽造之3張支票暨退票理由單影本，在卷可稽（見偵
    查卷第48頁至第51頁、第53頁）。以肉眼比對，即明顯可見
    該3張支票所加蓋「乙○○」印文，與支票存款帳戶「乙○
    ○」印鑑之印文，並不相同。(二)被告於上揭時、地，典當手
    錶借款，用以屆期支付借款，或購買電腦，用以支付價款，
    而以自己名義背書後，交付附表所示支票等情，業據證人程
    軍翰、劉庭君、謝佩融於原審結證明確（見原審卷第71頁至
    第77頁）。(三)證人乙○○於原審證述：我與被告以前是男女
    朋友，被告有我住處鑰匙，經常過來我住處。我共計遺失11
    張空白支票及存根，我並未同意被告借用支票，附表所示3
    張支票上發票人印文，雖然是我所有之印章所加蓋，但與支
    票印鑑章不同，該3張支票不是我所簽發。第一銀行人員於
    94年10月13日通知我，有人提示我簽發之支票，但支票發票
    人印章不符，我清查才發現支票不見，趕快辦理掛失止付等
    語（見原審卷第63頁至第69頁、第118頁至第125頁），並有
    票據掛失止付通知書、遺失票據申報書影本，附卷可憑（見
    偵查卷第20、21頁）。證人乙○○所提出支票簿，其中如事
    實欄一所示11張支票及其存根均遭撕去，其餘支票存根仍保
    存等情，業經原審勘驗明確，有勘驗筆錄可按（見原審卷第
    118頁）。(四)被告於本院自白其於上揭時、地，竊取空白支
    票，用以偽造支票並行使等情（見本院卷第56頁至第58頁）
    。又證人乙○○如有同意被告借用支票，以被告簽發支票時
    ，與證人乙○○感情尚未生變，證人乙○○應無提供上開帳
    戶印鑑以外之印章供被告使用之理，被告亦無不知印章不符
    而蓋用該印章可能。被告所為自白，核與證人乙○○證述情
    節符合，且合於事理，應與事實相符，可以採信。(五)被告係
    以典當手錶向「建台當舖」、「北信當鋪」借款，則被告交
    付支票，應係供屆期支付借款，而非供作借款擔保。被告借
    款既有提供手錶供作擔保品，堪認其無不法所有之意圖。(六)
    綜上，本件事證明確，被告犯行堪以認定，應依法論科。
二、被告行為後，刑法第55條關於牽連犯、第56條關於連續犯之
    規定，業於94年2月2日修正公布刪除，95年7月1日施行。修
    正前，牽連犯、連續犯原則上應從一罪處斷，修正後，原則
    上應併合處罰，依刑法第2條第1項規定，比較新、舊法結果
    ，仍應適用行為時法律即舊法論以牽連犯、連續犯（最高法
    院95年第8次刑事庭會議決議參照）。刑法施行法於95年6月
    14日修正公布，增訂第1條之1，95年7月1日施行，將刑法分
    則編所定罰金之貨幣單位均改為新臺幣，並將罰金數額分別
    提高為30倍或3倍，而94年2月2日修正公布，95年7月1日施
    行前刑法第33條第5款規定，罰金刑為銀元1元即新臺幣3元
    以上，修正後規定為新臺幣1千元以上，比較結果，法定刑
    有罰金刑之刑法第201條第1項、刑法第320條第1項，以修正
    前規定有利於被告，應適用修正前規定。
三、核被告所為，係犯修正前刑法第320條第1項之竊盜罪、第20
    1條第1項之偽造有價證券罪。被告盜用印章，係偽造有價證
    券之階段行為；被告偽造有價證券持以行使，行使之低度行
    為，應為偽造之高度行為所吸收，均不另論罪。被告偽造附
    表編號1所示支票，嗣將發票日改寫為94年10月8日，仍為偽
    造有價證券之部分行為，不另論以變造有價證券罪。被告係
    以典當手錶借款，並無不法所有之意圖，雖行使附表編號1
    、3所示偽造支票，然並非供作擔保，已如一、(五)所述，應
    不成立詐欺罪。另被告為支付購買電腦之價款，而行使附表
    編號2所示偽造支票，係取得票面價值之對價，不另論詐欺
    罪（最高法院62年度第1次刑庭庭長會議決定(一)參照）。前
    述被告前後多次竊盜、偽造有價證券犯行，均時間緊接，手
    法相同，觸犯構成要件相同之罪名，顯均係基於概括之犯意
    反覆為之，應依修正前刑法第56條規定，論以竊盜罪、偽造
    有價證券罪之連續犯，並加重其刑。被告所犯上開2罪，有
    目的、結果之牽連關係，應依修正前刑法第55條規定，從較
    重之偽造有價證券罪處斷。被告與乙○○原為親密男女朋友
    ，被告自恃交情，便宜行事，竊取乙○○所領用之空白支票
    ，並偽造使用，固為不該，然支票金額不多，被告能於事後
    主動清償票款，自執票人處取回支票，所生損害較輕，被害
    人乙○○也一再表示不願追究。被告所犯刑法第201條第1項
    之偽造有價證券罪，為3年以上10年以下有期徒刑，倘處以
    最輕本刑有期徒刑3年，仍嫌過重。情輕法重，被告犯罪情
    狀，顯可憫恕，爰依修正後刑法第59條規定，減輕其刑。
四、原審以被告罪證明確，據以論罪科刑，固非無見。惟被告交
    付附表編號1、3所示偽造支票，係供屆期支付借款，並非供
    作借款擔保。原判決認定被告行使該偽造支票，係供借款擔
    保，即有不合。又以偽造之有價證券供作擔保而借款，則其
    借款行為，為行使有價證券以外之另一行為，其間有目的結
    果關係，應論以詐欺罪之牽連犯（最高法院62年度第1次刑
    庭庭長會議決定(一)參照）。原判決於事實欄認定被告行使附
    表編號1、3所示之偽造支票，係供借款之擔保，而未認定被
    告牽連犯詐欺罪，同有未合。被告上訴意旨，指摘原判決量
    刑過重，提起上訴，雖無理由，惟原判決既有上開可議之處
    ，即屬無可維持，本院應予撤銷改判。
五、本院審酌被告所偽造支票金額不多，犯罪情節非重，及事後
    主動清償票款，自執票人處取回支票，另被害人乙○○表示
    不願追究。又被告於偵查中及原審仍辯稱有獲乙○○同意使
    用支票，惟於本院已坦承全部犯行，表示悔悟之犯罪後態度
    ，暨被告犯罪之動機、目的、手段一切情狀，量處有期徒刑
    2年。被告5年以內未曾因故意犯罪受有期徒刑以上刑之宣告
    ，此有本院被告前案紀錄表，在卷可憑。被告於本院坦承犯
    行，前已主動全數清償票款，被害人乙○○也表示不願追究
    。被告經此論罪科刑之教訓，應知所警惕，信無再犯之虞，
    所宣告之刑以暫不執行為適當，爰依修正後刑法第74條第1
    項第1款規定（最高法院95年第8次刑事庭會議決議參照），
    併宣告緩刑5年，以勵自新。附表所示之3張支票，均為偽造
    之有價證券，雖未扣案，仍應依刑法第205條規定沒收。
六、公訴意旨另以：被告竊得上開票據號碼SA0000000、SA00000
    00、SA0000000、SA0000000、SA0000000、SA0000000、SA00
    00000、SA0000000號空白支票8張後，盜用乙○○之印章加
    蓋備用。因認被告另涉犯刑法第217條第2項之盜用印章罪嫌
    等語。
七、經查，被告始終否認有公訴意旨所指上情，而檢察官並未能
    提出上開空白支票8張為證。次查，經原審函請第一銀行提
    供上開8張空白支票提示紀錄，據覆支票已掛失止付，並無
    提示紀錄等情，有第一銀行95年9月20日（95）一墘字第152
    號函暨支票存款票據領用紀錄（單本）查詢單、臺灣板橋地
    方法院辦理刑事案件電話紀錄查詢表，在卷可按（見原審卷
    第30頁至第34頁）。此外，卷內並無其他積極證據足證被告
    有公訴意旨所指盜用印章犯行。不能證明被告犯罪，原應諭
    知無罪，惟公訴意旨認此與上開有罪部分，有牽連犯之裁判
    上一罪關係，爰不另為無罪之諭知。
據上論斷，應依刑事訴訟法第369條第1項前段、第364條、第299
條第1項前段，刑法第2條第1項前段、第59條、第74條第1項第1
款，修正前刑法第56條、第201條第1項、第320條第1項、第55條
、第205條，罰金罰鍰提高標準條例第1條前段，判決如主文。
本案經檢察官許睦坪到庭執行職務。
中　　華　　民　　國　　96　　年　　5 　　月　　15　　日
　　　　　　　　　刑事第十三庭審判長法  官  曾德水
                                    法  官  王炳梁
                                    法  官  李錦樑
以上正本證明與原本無異。
如不服本判決，應於收受送達後10日內向本院提出上訴書狀，其
未敘述上訴之理由者並得於提起上訴後10日內向本院補提理由書
（均須按他造當事人之人數附繕本）。
                                    書記官  吳金來
中　　華　　民　　國　　96　　年　　5 　　月　　15　　日
附錄：本案論罪科刑法條全文：
刑法第201條第1項。
（有價證券之偽造變造與行使罪）
意圖供行使之用，而偽造、變造公債票、公司股票或其他有價證
券者，處3年以上10年以下有期徒刑，得併科3千元以下罰金。
刑法第320條第1項。
（普通竊盜罪、竊佔罪）
意圖為自己或第三人不法之所有，而竊取他人之動產者，為竊盜
罪，處 5 年以下有期徒刑、拘役或 5 百元以下罰金。
附表
┌──┬────┬────┬─────┬────┬─────┐
│編號│發 票 人│付 款 人│ 票    號 │發票日  │金      額│
│    │        │        │          │（民國）│（新臺幣）│
├──┼────┼────┼─────┼────┼─────┤
│ 1  │乙○○  │第一商業│ SA0000000│原記載為│  14萬元  │
│    │        │銀行埔墘│          │94.9.21 │          │
│    │        │分行    │          │經更改為│          │
│    │        │        │          │94.10.8 │          │
├──┼────┼────┼─────┼────┼─────┤
│ 2  │同上    │同上    │ SA0000000│94.10.13│  11萬元  │
├──┼────┼────┼─────┼────┼─────┤
│ 3  │同上    │同上    │ SA0000000│94.10.17│  9萬元   │
└──┴────┴────┴─────┴────┴─────┘
